【裁判字號】    96,訴,243
【裁判日期】    970326
【裁判案由】    返還土地
【裁判全文】
臺灣臺南地方法院民事判決               96年度訴字第243號
原      告  丁○○
訴訟代理人  楊國宏律師
複  代理人  周詩鈞律師
被      告  甲○○
訴訟代理人  陳文欽律師
上列當事人間返還土地等事件，本院於民國97年3月12日言詞辯
論終結，判決如下：
    主      文
原告之訴及假執行之聲請均駁回。
訴訟費用新台幣貳萬肆仟柒佰陸拾元由原告負擔。
    事實及理由
一、程序方面：按訴狀送達後，原告不得將原訴變更或追加他訴
    。但請求之基礎事實同一者、擴張或減縮應受判決事項之聲
    明者，不在此限，民事訴訟法第255條第1項第2款、第3款分
    別定有明文。又「所謂請求之基礎事實同一，係指變更或追
    加之訴與原訴之主要爭點有其共同性，各請求利益之主張在
    社會生活上可認為同一或關連，而就原請求之訴訟及證據資
    料，於審理繼續進行在相當程度範圍內具有同一性或一體性
    ，得期待於後請求之審理予以利用，俾先後兩請求在同一程
    序得加以解決，避免重複審理，進而為統一解決紛爭者，即
    屬之。」最高法院95年度臺上字第1573號判決可資參照。本
    件原告於民國96年1月18日起訴 請求被告應自91年1月1日起
    至騰空返還坐落臺南縣永康市○○段第13號土地（以下簡稱
    系爭土地）如附圖所示A部份面積約16.91平方公尺之土地與
    原告之日止，按月賠償原告新台幣（下同）50,000元；嗣於
    96年4月19日具狀追加訴之聲明， 變更為：(1)被告應將坐落
    台南縣永康市○○段13號土地 如附圖所示C、D、E部分面積
    約21.94平方公尺之土地騰空返還與原告。 (2)被告應給付原
    告4,500,000元，及自書狀繕本送達翌日起至清償日止， 按
    年息5％計算之利息；暨應自96年1月22日起至返還上開土地
    止，按月給付原告75,000元，及各該月應給付日起至清償日
    止，按年息5％計算之利息； 嗣後又於96年10月29日具狀減
    縮並變更聲明為：(1)禁止被告使用原告所有坐落臺南縣永康
    市○○段13號土地如附圖所示C、D、E部分面積約21.94平方
    公尺之土地。(2)被告應給付原告3,120,000元， 及自書狀繕
    本送達翌日起至清償日止，按年息百分之五計算之利息；暨
    應自民國96年1月22日起至返還上開土地止， 按月給付原告
    52,000元，及各該月應給付日起至清償日止，按年息百分之
    五計算之利息。被告就上開訴之變更及追加雖具狀表示不同
    意，經核原告追加基於所有物返還請求權為其請求權基礎，
    雖起訴請求部分係針對附圖所示A部分，嗣後追加則係附圖C
    、D及E部分，核屬訴訟標的之追加，惟原告此部分訴之追加
    ，係基於主張被告占用系爭土地之同一基礎事實，至於其訴
    之聲明變更係屬擴張或減縮應受判決事項之聲明，是其所為
    訴之變更及追加均合於首揭規定，應予准許，合先敘明。
二、原告起訴主張：
（一）陳述略以：坐落臺南縣永康市○○段13地號之系爭土地原
      為訴外人戊○○、郭美伶、郭乃萍（以下均簡稱戊○○等
      三人）共有， 訴外人戊○○等於90年8月15日將系爭土地
      售與原告。系爭土地雖經劃為道路預定地，但迄今未經政
      府依法辦理徵收，仍為原告所有；被告甲○○明知上開土
      地為原告私人所有，竟無故占用設攤販賣果菜；為此，訴
      外人戊○○曾於90年8月間以 臺灣臺南地方法院89年度訴
      字第785號執行名義聲請假執行， 並經鈞院民事執行處90
      年度執字第17206號於90年12月25日執行拆除地上物， 將
      被告甲○○無權占用之上開土地交還訴外人戊○○。詎鈞
      院將上開土地點交與訴外人戊○○後，被告甲○○於90年
      12月26日復基於竊佔之主觀犯意，竟將其生財工具之攤位
      、器具故意放置在占用之上開土地，以妨害原告使用上開
      土地；從而，被告甲○○既具有占用原告所有土地之認識
      ，則其具有不法利益之意圖即明，依民法第184條第1項前
      段之規定，原告自得向被告甲○○請求損害賠償。被告甲○○既已構成無權占有， 原告自得依據民法第767條之規
      定， 訴請禁止被告使用原告所有系爭土地上如附圖所示C
      、D、E部分之土地，並向被告請求則自91年1月1日起，占
      有使用上開土地即受有相當租金之不當得利。另依民法第
      179條規定， 向被告甲○○請求按月賠償50,000元至被告
      甲○○騰空返還上開土地之日為止之相當租金之不當得利
      等情。並聲明求為：(1)禁止被告使用原告所有坐落臺南縣
      永康市○○段13號土地如附圖所示C、D、E部分面積約21.
      94平方公尺之土地。(2)被告應給付原告3,120,000元， 及
      自書狀繕本送達翌日起至清償日止，按年息百分之五計算
      之利息； 暨應自民國96年1月22日起至返還上開土地止，
      按月給付原告52,000元，及各該月應給付日起至清償日止
      ，按年息百分之五計算之利息。(3)訴訟費用由被告負擔。
      (4)原告願供擔保，請准宣告假執行之判決。
（二）證據：提出土地謄本1份、異動索引1份、臺灣臺南地方法
      院89年度訴字第785號民事判決書、 臺灣高等法院臺南分
      院90年度上易字第171號民事判決暨確定證明書影本各1份
      、臺灣臺南地方法院 民事執行處90年度執字第17206號通
      知影本1份、租賃契約書影本2份、臺灣臺南地方法院檢察
      署檢察官96年度偵字第18083號不起訴處分書1份等為證，
      並聲請訊問證人庚○○、丙○○及戊○○。
（三）對被告答辯所為之陳述：
    1.被告自90年12月25日臺灣臺南地方法院強制執行後，竟重
      行並擴大無權占有系爭土地 （如附圖C、D、E之部分），
      作為其販售果菜之用。被告雖以：「被告有佔用系爭土地
      C、D、E部分，其佔用面積並不確定， 佔用之時間，亦只
      是短暫供蔬菜上下貨， 被告亦未在C、D、E土地上，放置
      固地物，且系爭土地已闢為道路使用，系爭土地與被告之
      房屋相鄰，並未妨礙原告或其承租人使用系爭土地…」等
      語置辯。惟查：
      (1)按民法第767條規定 「所有人對於無權占有或侵奪其所
        有物者，得請求反還之。對於妨害其所有權者，得請求
        除去之。」學說上稱之為所有人之物上請求權，又觀其
        立法理由謂：「本條為保護所有權之規定」，由此可知
        該條文係法律為落實對於所有權人之保障所設之規定。
        所謂無權占有，係指欠缺法律上之原因而占有他人之物
        。查本案中，被告雖辯稱其僅將蔬菜暫時置放於原告之
        土地，惟其占因有欠缺法律上之原因，縱然係屬暫時性
        占有，亦屬無權占有，遑論本案中被告係每天將其蔬菜
        置放於原告之土地， 原告自得依據民法第767條規定請
        求返還。
      (2)退步言之，被告每天將其蔬菜暫時性之置放於系爭土地
        ，縱使非屬無權占有，亦對原告土地所有權業已造成妨
        害。所謂妨害，指以占有以外之方法阻礙、或侵害所有
        權之支配可能性。被告為求一己之私，將其蔬菜任意置
        放於系爭土地，雖非終日堆放其物品，然其每日不定時
        之置放，顯已將系爭土地視為己有，全然漠視法律對於
        所有權之保障。倘認被告每日視其需求任意放置物品於
        他人土地之行為非屬無權占有或妨害行為，則民法第76
        7條對於所有權之保障規定將成具文矣， 蓋吾人將可視
        個人需求，任意使用他人所有之動產或不動產，只要使
        用時間係屬暫時性，均不負法律上責任。此豈是法治社
        會應有之現象？又此結果與民法對於所有權之保障目的
        是否相符？
      (3)按占有必須具有法律上之原因，始得對抗所有權人。然
        被告以系爭土地與被告房屋相鄰為由，主張其占有並無
        不法。惟查，遍閱我國法律之規定，均未見房屋所有權
        人對於相鄰於房屋之土地有使用權限之規定，系爭土地
        雖與被告房屋相鄰，然此皆為獨立所有權之不動產，豈
        有因不動產相鄰，而賦予其中一方使用他方不動產權利
        之理，被告所執之詞顯然於法無據。
      (4)原告為系爭土地之所有權人，雖將系爭土地出租於他人
        ，然系爭土地出租並無礙原告為所有權人之地位，自得
        依據民法767條請求被告返還系爭土地及妨害除去。 且
        按民法第423條規定： 「並應於租賃關係存續中保持其
        合於約定使用收益之狀態」，因此租賃物若為第三人所
        侵奪，或為其他妨害使用收益之行為，出租人應設法除
        去其妨害 （如行使民法第767條之物上請求權），因此
        ，原告之主張業已該當民法第767條之構成要件 ，於法
        自屬有據。
    2.民法第179條所稱之損害有別於其他損害賠償之意義， 實
      難謂原告將系爭土地出租予他人，被告即可無法律上原因
      對於系爭土地為使用收益，而未致原告受有損害。
      (1)自不當得利制度之比較法上觀之， 我國民法第179條使
        用「損害」乙語，殊為罕見。按瑞士民法第62條稱為「
        由他人財產而受利益」， 日本民法第703條稱為損失，
        民律草案第729條原亦稱損失。 查我國民法所謂損害一
        般多用於損害賠償，係指權利或利益受侵害時所生之不
        利益。惟不當得利之功能並非在於填補損害，而是在於
        使受領人返還其無法律上原因而受之利益， 故民法179
        條所稱之損害有別於其他損害賠償之意義。
      (2)查本案中，被告無法律上之原因，於每日任意置放其蔬
        菜於原告所有之土地。被告顯然受有使用土地之利益，
        且其受有使用收益之利益並非基於原告之給付行為，因
        此本案應屬非給付類型之不當得利。於非給付不當得利
        類型中，所謂受有利益致他人受有損害，係指取得依權
        利內容應歸屬於他人之利益。因此依據「權利歸屬理論
        」，被告並非利益歸屬的主體，本不應受有系爭土地使
        用收益之利益，然今竟受有利益，致系爭土地所有權受
        有損害，縱使原告將土地出租予他人，仍無礙原告為所
        有權人之地位，今被告未有法律上原因，任意使用原告
        所有之土地，實難謂對於原告所有權並無侵害。
    3.系爭土地為私人用地，並非道路用地，且就算前地主有無
      約定亦係債權關係，並不影響原告之權益（見本院卷第頁
      ，96年11月21日筆錄）。
    4.查被告自90年12月26日起無權占有坐落臺南縣永康市○○
      段13號土地如附圖所示C、D、E部分， 受有相當於租金之
      利益，又查原告就系爭土地每月可收取之租金總額為75,0
      00元（C、D、E地三地每月租金皆為25,000元）， 惟系爭
      土地承租人因被告無權占有之行為，致未能對系爭土地為
      完全之使用收益，因此承租人拒絕全額給付原告原約定之
      租金價額，是目前原告每月僅對C地收取13,000元、D地10
      ,000元、E地0元，原告每月短收租金之損害總計52,000元
      （12,000+15, 000+25,000＝52,000）。故依民法第179條
      之規定，被告應給付原告3,120,000元【計算方式：52,00
      0（C+D+E）×12（月）×5（年）＝3,120,000】，及自書
      狀繕本送達翌日起至清償日止，按年息百分之五計算之利
      息； 暨應自96年1月22日起至返還上開土地止，按月給付
      原告52,000元及其利息。
三、被告抗辯：
（一）被告對於原告起訴之主張，均否認並爭執之，原告主張自
      91年1月1日起，被告於坐落系爭土地上設置生財工具之攤
      位、器具，以妨害原告使用系爭土地，均與事實不符，並
      應由原告負舉證證明之，否則應為原告不利之判決。
（二）系爭土地早為政府闢為道路使用，並經編為臺南縣永康市
      ○○○路，原為訴外人戊○○等三人共有，於90年8月2日
      始由原告向戊○○等三人買受，惟在此之前（即85年間）
      戊○○等三人將相鄰系爭土地南邊之同段84地號土地（亦
      屬戊○○等三人共有）出售予大日開發科技股份有限公司
      （即大日建設股份有限公司）興建大樓，當時戊○○等三
      人並已將系爭土地之使用權讓與大日建設股份有限公司，
      並同意大日建設股份有限公司將來興建大樓出售，亦得將
      系爭土地之使用權移轉予承購戶，大日建設股份有限公司
      興建大樓，面臨系爭土地之承購戶之一，即為被告，其門
      牌號碼臺南縣永康市○○○路217號，詎戊○○等三人將
      84地號土地所有權及系爭土地使用權，移轉予大日建設股
      份有限公司以後，仍在系爭土地上違法出租攤位予他人並
      收取租金，因此大日建設股份有限公司於89年間，即對戊○○等三人及攤位承租人，向鈞院提起請求履行契約事件
      ，雖鈞院以89年度訴字第699號判決 大日建設股份有限公
      司敗訴，然經提起上訴，經臺灣高等法院臺南分院以90年
      度上字第236號判決大日建設股份有限公司勝訴， 最後亦
      經最高法院以93年度台上字第1238號判決大日建設股份有
      限公司勝訴確定在案。詎戊○○等三人在上開請求履行契
      約第一審判決（90年5月15日）之後， 經大日建設股份有
      限公司提起上訴，在第二審判決（90年10月15日）之前，
      眼見即將受不利判決，而恐受強制執行，竟於90年8月2日
      將系爭土地移轉予原告，並由原告繼續將系爭土地出租予
      原承租攤位之人，被告非但未在系爭土地上設置任何攤位
      、器具，原有對系爭土地之使用權亦遭到原告侵害剝奪，
      如今原告竟又反過來主張被告侵害系爭土地使用，天理何
      在？令人憤恨不平。
（三）原告主張被告，自90年12月26日起，重行並擴大無權占有
      系爭土地C、D、E部分，面積合計21.94平方公尺，並提出
      庚○○、丙○○等二人為證云云：
    1.原告主張被告，自90年12月26日起，重行並擴大無權占有
      系爭土地C、D、E部分，面積合計21.94平方公尺，並提出
      庚○○、丙○○等二人為證云云，然查證人庚○○、丙○○等二人，均係向原告承租系爭土地多年之承租人，關係
      密切，其證言自難期為客觀公正，而難採信，況依證人丙○○證述：「我平常都有在擺攤使用。收攤之後東西亦放
      在承租的位置，我收攤之後空間變小了，剩餘部分有遭他
      人佔用，因為我會經過該處，知道有被被告佔用，被告是
      從事賣菜大盤商，需要上下貨物（蔬菜），並且有擺設攤
      位賣菜。」、「（請求詢問證人收攤之後，被告有佔用的
      範圍多大？）據我瞭解大概是下午五點左右下貨，一直使
      用到我們隔天要擺攤的時間，使用範圍要視下貨的數量而
      定，大部分使用的是編號C、D部分。」；另證人庚○○則
      證稱：「我使用編號E部分及另外出租給他人的編號C部分
      ，被佔用的情形與證人丙○○相同，我自己販賣蔬菜，我
      從清晨兩點多賣到中午左右。收攤之後我也是放空桌子在
      該處，編號C的攤位是販賣魚或蝦， 營業從清晨三、四點
      至中午12點左右，他有向我反應，攤位的桌子被被告擅自
      移動，攤位也沒有整理。」，退萬步言，果如證人所述，
      被告有佔用系爭土地C、D、E部分， 其佔用面樍並不確定
      ，佔用之時間，亦只是短暫供蔬菜上下貨， 被告亦未在C
      、D、E土地上，放置固定物（例如攤位架等），且系爭土
      地已闢為道路使用，系爭土地與被告之房屋相鄰，如同一
      般人短暫路邊停車，並未妨礙原告或其承租人使用系爭土
      地，與排除他人之使用，並占為己用之情形不同，被告應
      無占用系爭土地之事實。
    2.被告以經營蔬菜販售為業，營業期分為「高山蔬菜期」（
      旺季）大約每年5月至11月， 「平地蔬菜期」（淡季）大
      約每年12月至隔年5月， 只有「高山蔬菜期」時，才有因
      貨物量較大，而僱請貨車自高山產地運至營業地，即被告
      所有臺南縣永康市○○○路217號 （兵仔市內），再轉發
      送給各下游菜商或自助餐等，但所有高山蔬菜之卸貨地點
      ，係在兵仔市旁之「六合停車場」及「南通停車場」空地
      上，被告並未將貨物堆放於系爭土地上，尤其在「平地蔬
      菜期」，貨物量有限，並未僱用貨車載運，而是由被告親
      自駕車自產地運送，直接送給下游菜商等。
    3.原告就系爭土地C、D、E部分， 亦無受有相當於租金之損
      害。因系爭土地C、D、E部分， 原告均已出租予訴外人丙○○、庚○○等人，每月租金並未短收，況系爭土地C、D
      、E部分，既已出租予他人，若有損害，亦應為承租人，
      而非原告。且原告以出租予訴外人丙○○、庚○○等人之
      面積，租金計算所受之損害，與法未合，自無理由。
（四）系爭土地之編定用途為「道路用地」，並已規劃為臺南縣
      永康市○○○路使用，系爭土地已有公用地役權存在，原
      告就系爭土地之所有權行使，自應受到限制，此有最高行
      政法院61年判字第435號判例意旨參照： 「既成為公眾通
      行之道路，其土地之所有權，縱未為移轉登記，而仍為私
      人所保留，亦不容私人在該道路上起造任何建築物，妨害
      交通。……既已成為他有公物中之公共用物。原告雖有其
      所有權，但其所有權之行使，應受限制，不得違反供公眾
      通行之目的。」是以原告本不得將系爭土地出租予他人設
      攤使用，原告之出租行為已屬不法，自不得再主張權利受
      有何損害，而請求他人賠償。又系爭土地之前手戊○○等
      三人，已將系爭土地之使用權讓與大日建設股份有限公司
      ，並同意大日建設股份有限公司將來興建大樓出售，亦得
      將系爭土地之使用權移轉予承購戶，而原告於90年8月2日
      向戊○○等三人購買系爭土地時，大日建設股份有限公司
      正與戊○○等三人，因戊○○等三人將系爭土地出租予他
      人，進行訴訟中，原告對於戊○○等三人已將系爭土地之
      使用權讓與一節，難諉為不知，關於系爭土地不得出租他
      人，已經民事判決確定，原告亦應同受到限制，不得將系
      爭土地出租予他人。
（五）縱認被告有侵權行為，被告亦主張時效抗辯。為此狀請鈞
      院鑒核，依法判決原告之訴駁回，以保權益。並聲明：求
      為判決如主文所示。
（六）證據：提出臺灣高等法院臺南分院90年度上字第236號 判
      決影本1件、最高法院93年度台上字第1238號判決影本1件
      、土地使用同意書1件、土地複丈成果圖1件、 照片6禎等
      為證，並聲請訊問證人己○○、辛○○、乙○及聲請調取
      臺南縣永康市公所查明系爭土地目前都市計劃之編定用途
      ，並檢送相關都市計畫資料。
（七）答辯聲明：(1)原告之訴駁回。(2)訴訟費用由原告負擔。(3)
      如受不利判決，被告願供擔保免為假執行之判決。
四、本院依職權調閱臺灣臺南地方法院90年度訴字第2241號民事
    卷宗、96年度執字第4127號案件民事執行卷宗。
五、兩造不爭執之事實：
（一）原告為坐落台南縣永康市○○段13地號系爭土地之所有權
      人，系爭土地中如起訴狀附圖編號C及E部分現由訴外人庚○○承租， 而編號D部分則由訴外人丙○○承租，承租時
      間為24小時均得使用。
（二）系爭土地之土地都市計劃編定用途為「道路用地」，現已
      編為台南縣永康市○○○路供作道路通行使用。
六、得心證之理由：
（一）原告主張 被告在系爭土地中如起訴狀附圖C、D及E部分之
      土地設置生財工具攤位、器具而無權占有乙節，既為被告
      所否認，而原告復無法舉證以實其說，則原告此部分主張
      ，自難採信。
（二）原告復主張被告每天於運送蔬菜上下貨車時均會將蔬菜暫
      時放置在系爭土地中 如起訴狀附圖C、D及E部分之土地，
      係無權占有且受有利益並致原告受有損害乙節，亦為被告
      所否認。查：
    1.向原告承租系爭土地中如起訴狀附圖C、D及E部分之 證人
      丙○○及庚○○分別證稱：「我平常都有在擺攤使用。收
      攤之後東西亦放在承租的位置，我收攤之後空間變小了，
      剩餘部分有遭他人佔用，因為我會經過該處，知道有被被
      告佔用，被告是從事賣菜大盤商，需要上下貨物（蔬菜）
      ，並且有擺設攤位繼續賣菜。我賣花，做生意的時間不固
      定，但是一般都是從早上六點左右開始賣（節日的時候大
      概提早到五點開始賣），賣到中午十二點到一點左右收攤
      ，攤子大約八尺大的範圍，但是收攤之後我會把架子收好
      ，但是還是放在該處所。」、「我使用編號Ｅ部分及另外
      出租給他人的編號Ｃ部分，被佔用的情形與證人丙○○相
      同，我自己販賣蔬菜，我從清晨兩點多賣到中午左右。收
      攤之後我也是放空桌子在該處，編號Ｃ的攤位是販賣魚或
      蝦，營業從清晨三、四點至中午十二點左右，他有向我反
      應，攤位的桌子被被告擅自移動，攤位也沒有整理。」等
      語（均見本院96年4月19日言詞辯論筆錄）； 則觀證人證
      詞，可認原告此部分主張，縱係屬實，應係被告每天於上
      下貨物（蔬菜）時「暫時」放置貨物於系爭土地上。
    2.按私有土地經編為道路使用，且已通行多年，則該私有土
      地所有權之行使應受限制，即不得違反供公眾通行之目的
      而為使用，如於供通行之公用目的範圍內，並無私法上不
      當得利之問題（行政法院46年判字第39號判例、61年判字
      第435號判例、 最高法院88年度台上字第3479號判決參照
      ）；又一般商家以自家前之道路暫時供作貨物上下之用，
      而無固定設置物或禁止他人使用，尚難認係占用道路之不
      當行為，亦難認使用之人受有何利益。查，系爭土地已編
      為台南縣永康市○○○路供作公眾得通行之道路使用多年
      ，業如前述；則揆諸前揭說明，縱原告此部分主張為真實
      ，然被告每天於其自家門前附近運送蔬菜時，暫時使用部
      分系爭土地上下貨物，既未妨害系爭土地承租人使用（未
      於承租人設攤時上下貨），且係短暫時間，亦未排除或禁
      止其他人使用，自難認被告上下貨物之行為，對原告有何
      無權占部分系爭土地或侵害行為，亦難認被告因此受有何
      利益。故原告此部分主張被告無權占有且受有利益並致原
      告受有損害云云，不足採信。
（三）綜上所述，原告主張被告在原告所有系爭土地中如起訴狀
      附圖C、D及E部分之土地設置生財工具攤位、 器具及於每
      天運送蔬菜上下貨車時均會將蔬菜暫時放置在系爭土地中
      如起訴狀附圖C、D及E部分之土地， 係無權占有且受有利
      益並致原告受有損害云云云，均不足採。從而，原告依物
      上請求權及侵權行為暨不當得利法則，請求禁止被告使用
      原告所有之系爭土地 如起訴狀附圖所示C、D、E部分之土
      地及相當租金之損害賠償暨不當得利，為無理由，不應准
      許。
七、原告既受敗訴判決，其假執行之聲請，即失所依據，應併予
    駁回。
八、據上論結，原告之訴，為無理由，依民事訴訟法第78條，判
    決如主文。
中    華    民    國    97    年    3     月    26    日
                        臺灣臺南地方法院民事第二庭
                                法  官  王 獻 楠
上為正本，係照原本作成。
如不服本判決，應於本判決送達後20日內提出上訴狀（須按他造
當事人之人數附繕本）。
中    華    民    國    97    年    3     月    26    日
                                書記官  李 靜 怡


司法院資訊處製作；財團法人民間司法改革基金會備份。
